【裁判字號】    97,審訴,370
【裁判日期】    970826
【裁判案由】    偽造文書等
【裁判全文】
臺灣高雄地方法院刑事判決             97年度審訴字第370號
公  訴  人  臺灣高雄地方法院檢察署檢察官
被      告  甲○○
上列被告因偽造文書等案件，經檢察官提起公訴（96年度偵緝字
第3386號），本院判決如下：
    主  文
本件公訴不受理。
    理  由
一、公訴意旨係以：被告甲○○意圖為自己不法之所有，基於偽
    造準私文書（投標單）、詐欺之概括犯意，佯以召集互助會
    為由，於民國88年3 月16日起招募以其夫林永富（另為不起
    訴處分）為名義會首、每月一會、每會新臺幣（下同）1 萬
    元、採內標制、會期如附表所示之民間互助會6 起，互助會
    於每月如附表所示之開標日20時許，在甲○○位在高雄縣彌
    陀鄉○○路自由巷25號住處開標，藉此召攬不知情之魏月裡
    等人參加成為互助會會員後，甲○○並利用其為會首之身分
    及主持開標之機會、暨互助會若干成員相互間並不認識，且
    在部分會員無暇親自到場參加競標之情況下，從中冒用吳麗
    雲名義參加90年5 月2 日召集之互助會，復偽造互助會成員
    內容並不相同，惟開會時間、地點則同一之90年5 月2 日召
    集之互助會會單交付會員收執，並連續自不詳時間起，未經
    不詳互助會員之同意，在每月如附表所示之開標日到場投標
    之會員投標並開出最高標後，即誆以「有人以電話投標」、
    「尚有人寄託投標單」為由，離開投標會現場，偽造不詳互
    助會員之標單，或逕以不詳互助會員名義投標而競標，或事
    後分別向未到場之會員歐水三、李陳貴春各詐稱互助會係由
    李陳貴春、歐水三得標，藉此方式冒標互助會（標單均於開
    標後丟棄而滅失），致其餘不知情之活會會員魏月裡等人陷
    於錯誤，如數交付各該當期會款予甲○○，足生損害於如附
    表所示之互助會會員等人。甲○○復意圖為自己不法之所有
    ，承前詐欺之犯意，佯邀李陳貴春、李明蓉2 人參加其發起
    之第6 起互助會，致李陳貴春2 人陷於錯誤，如期給付該互
    助會會款共9 萬8 千4 百元予甲○○，惟李陳貴春2 人並未
    列名於第6 起互助會名單上，甲○○藉由上開6 組互助會，
    共計獲利808 萬4,30 0元（各次詐得之會款詳如起訴書附表
    ），足以生損害於上開互助會活會會員。嗣因魏月裡等人於
    91年2 月25日，因見甲○○未於其所發起如附表編號4 之互
    助會應開標日主持開標，並與其夫林永富雙雙潛逃無蹤後，
    魏月裡等人始知受騙，認被告涉犯刑法第216 條、第220 條
    、第210 條之行使偽造準私文書罪及同法第339 條第1 項之
    詐欺取財罪嫌。
二、按提起公訴，應於起訴書內記載犯罪事實及證據並所犯法條
    ；起訴或其他訴訟行為，於法律上必備之程式有欠缺而其情
    形可補正者，法院應定期間，以裁定命其補正，刑事訴訟法
    第264 條第2 項第2 款及同法第273 條第6 項分別定有明文
    。而檢察官就被告犯罪事實，應負舉證責任，並指出證明之
    方法，刑事訴訟法第161 條第1 項亦有明文。而關於「犯罪
    事實」應如何記載，法律雖無明文規定，惟因其起訴事實即
    為法院審判之範圍（刑事訴訟法第268 條參照），並為被告
    防禦準備之範圍，故其記載內容必須「足以表明其起訴範圍
    」，使法院得以確定審理範圍，並使被告知悉係因何犯罪事
    實被提起公訴而為防禦之準備，始為完備（最高法院96年度
    臺上字第1612號判決意旨參照）。
三、經查：
(一)、被告所召集之6 組互助會，是否均自起會之初即具有詐欺之
    不法犯意？各組互助會除被告擔任會首外，其中那幾會係屬
    被告「人頭會員」？又各組互助會之會員，未提出告訴部分
    ，與被告有無刑法第324 條第2 項之親屬、血親或姻親關係
    ？上開所載事項，均足以影響被告是否涉犯詐欺罪及其範圍
    與詐得金額之認定，因卷內及起訴書尚未逐一載明上開事項
    ，致起訴範圍（即詐欺罪構成要件之行為及結果等犯罪事實
    ）無從特定。
(二)、起訴書所指被告涉犯偽造、行使偽造準私文書及詐欺取財犯
    行（冒標部分），究係指起訴書附表何組互助會？被告係分
    別於何時、於第幾會次、以多少標息、冒標何人（指出姓名
    或各該會單之編號）之互助會？冒標時之各組互助會之活會
    會員人數為何、是否均有繳納該期活會會款？被告冒標時，
    是否均有向各被冒標之活會會員收取該期之活會會款？又被
    告除起會之初所收取之會頭錢外，各組互助會因冒標所詐取
    之活會會款分別為何（於特定冒標時間、會次及標息後所計
    算之金額）？均未於起訴書犯罪事實欄或附表載明，而上開
    事項均關係詐欺、行使偽造準私文書等犯罪事實，足以影響
    被告是否涉犯詐欺、行使偽造準私文書罪及其犯罪次數與欺
    得金額之認定，且卷內亦無此部分之具體事證，起訴書復未
    載明上開事項，致起訴範圍無從特定。
三、承上所述，本件起訴程式既有未備且有如上相關事項待予說
    明，本院乃依刑事訴訟法第273 條第6 項之規定，裁定命檢
    察官於本裁定送達後30日內，補正下列犯罪事實，並同時指
    出各項犯罪事實之證明方法：
(一)、被告所召集之6 組互助會，是否均自起會之初即具有詐欺之
    不法犯意？各組互助會除被告擔任會首外，其中那幾會係屬
    被告「人頭會員」？又各組互助會之會員，未提出告訴部分
    ，與被告有無刑法第324 條第2 項之親屬、血親或姻親關係
    ？
(二)、起訴書所指被告涉犯偽造、行使偽造準私文書及詐欺取財犯
    行（冒標部分），係指附表何組互助會？被告係分別於何時
    、於第幾會次、以多少標息、冒標何人（指出姓名或各該會
    單之編號）之互助會？冒標時之各組互助會之活會會員人數
    為何、是否均有繳納該期活會會款？被告冒標時，是否均有
    向各被冒標之活會會員收取該期之活會會款？又被告除起會
    之初所收取之會頭錢外，各組互助會因冒標所詐取之活會會
    款分別為何（於特定冒標時間、會次及標息後所計算之金額
    ）？
(三)、請以表列方式分別逐一指出上開各項犯罪事實之證明方法。
四、惟查：檢察官於97年5 月28日收受上開裁定後，雖於所定期
    限內提出補充理由書（含更正後之附表），然觀諸該補充理
    由書及更正後之附表，可知檢察官僅將起訴書附表「起迄日
    期及開標日」欄拆列為「會期」及「開標日期」2 欄，並改
    編為附表一；起訴書附表「內外標」欄拆列為「底標」、「
    投標方式」2 欄，並編列入附表一；起訴書附表「編號」欄
    位刪除；起訴書附表「詐得金額（告訴人已給付之會款，以
    新臺幣計）欄位予以刪除，將該欄位原記載內容改編為附表
    一至附表七，並將卷內關於各被害人陳述被詐騙之內容載入
    各該附表，僅作上開形式上之調整編列，並表明被告於起會
    之初即有不法所有意圖等語，此外，就本院所命補正之其他
    各具體事項，均未見有所補正，有補充理由書及更正後之附
    表可證。嗣本院定於97年8 月19日行準備程序（被告未到庭
    ），公訴檢察官就上開所命補正事項亦未再提出補充說明，
    有準備程序筆錄可稽，本院自無從確定被告被訴犯罪之具體
    行為時間、次數、詐欺財取之金額及偽造文書等犯行，審理
    範圍既無法確定，其起訴即屬違背程序規定，揆諸前開說明
    ，爰不經言詞辯論，逕為諭知不受理之判決。
五、據上論斷，應依刑事訴訟法第303 條第1 款、第307 條，判
    決如主文。
中    華    民    國    97    年    8     月    26    日
                  刑事第七庭  審判長法  官   李淑惠
                                    法  官   陳君杰
                                    法  官   唐照明
以上正本證明與原本無異。
如不服本判決，應於送達後10日內向本院提出上訴狀。
中    華    民    國    97    年    8     月    26    日
                                    書記官   許珈綺
  ┌────────────────────────┐
  │96年度偵緝字3386號起訴書附表：                  │
  ├─┬──────┬─┬─┬───┬───────┤
  │編│起迄日期及開│總│每│ 內外 │詐得金額（告訴│
  │號│標日        │會│會│ 標   │人已給付之會款│
  │  │            │數│金│      │，以新臺幣計）│
  │  │            │  │額│      │              │
  ├─┼──────┼─┼─┼───┼───────┤
  │1 │88年3月16日 │35│1 │內標制│(1)魏月裡：26萬│
  │  │至91年4月16 │會│萬│（最低│  1,200元     │
  │  │日；每月16日│  │元│標700 │(2)蔡金泮：52萬│
  │  │20時開標。會│  │  │元）  │  2,400元     │
  │  │期滿復加標2 │  │  │      │(3)黃麗媛：27萬│
  │  │次。        │  │  │      │  2,000元     │
  │  │            │  │  │      │(4)蔡桂香：22萬│
  │  │            │  │  │      │  元          │
  │  │            │  │  │      │(5)李陳貴春：26│
  │  │            │  │  │      │  萬1,200元   │
  │  │            │  │  │      │(6)李義雄：26萬│
  │  │            │  │  │      │  1,200元     │
  │  │            │  │  │      │(7)李明蓉：26萬│
  │  │            │  │  │      │  1,200元     │
  │  │            │  │  │      │(8)歐水三：26萬│
  │  │            │  │  │      │  1,200元     │
  │  │            │  │  │      │(9)歐秀玉：26萬│
  │  │            │  │  │      │  1,200元     │
  ├─┼──────┼─┼─┼───┼───────┤
  │2 │88年6月20日 │31│1 │內標（│(1)魏月裡：23萬│
  │  │至91年12月20│會│萬│最低標│  6,400元     │
  │  │日；每月20日│  │元│100 元│(2)陳久吉：25萬│
  │  │20時許開標。│  │  │、最高│  4,100元     │
  │  │會期滿又加標│  │  │標2,90│(3)吳麗雲：24萬│
  │  │3次。       │  │  │0元） │  2,000元     │
  ├─┼──────┼─┼─┼───┼───────┤
  │3 │88年12月10日│30│1 │內標（│(1)魏月裡：20萬│
  │  │至91年7月10 │會│萬│最低標│  8,900元     │
  │  │日；每月10日│  │元│700 元│(2)林政義：20萬│
  │  │20時許開標。│  │  │）    │  7,900元     │
  │  │會期滿又加標│  │  │      │(3)黃麗媛：41萬│
  │  │3次。       │  │  │      │  7,000元     │
  │  │            │  │  │      │(4)吳麗雲：41萬│
  │  │            │  │  │      │  9,800元     │
  │  │            │  │  │      │(5)劉文喜：20萬│
  │  │            │  │  │      │  9,900元     │
  │  │            │  │  │      │(6)李淵傑：24萬│
  │  │            │  │  │      │  元          │
  │  │            │  │  │      │(7)歐水三：20萬│
  │  │            │  │  │      │  8,900元     │
  │  │            │  │  │      │(8)吳健男：20萬│
  │  │            │  │  │      │  8,900元     │
  │  │            │  │  │      │(9)蔡清基：41萬│
  │  │            │  │  │      │  7,800元     │
  ├─┼──────┼─┼─┼───┼───────┤
  │4 │89年11月25日│30│1 │內標（│(1)吳麗雲：23萬│
  │  │至91年4月25 │會│萬│最低標│  8,200元     │
  │  │日；每月25日│  │元│700 元│(2)李敏惠：15萬│
  │  │20時許開標。│  │  │）    │  元          │
  │  │            │  │  │      │(3)歐水三：11萬│
  │  │            │  │  │      │  9,200元     │
  │  │            │  │  │      │(4)蔡清基：12萬│
  │  │            │  │  │      │  1,300元     │
  ├─┼──────┼─┼─┼───┼───────┤
  │5 │90年5月2日至│33│1 │內標  │(1)魏月裡：8萬 │
  │  │92年12月2日 │會│萬│      │  元          │
  │  │；每月2日20 │  │元│      │(2)蔡金泮：16萬│
  │  │時許開標。  │  │  │      │  元          │
  │  │            │  │  │      │(3)蔡志賢：16萬│
  │  │            │  │  │      │  元          │
  │  │            │  │  │      │(4)黃麗媛：15萬│
  │  │            │  │  │      │  9,000元     │
  │  │            │  │  │      │(5)吳麗雲：16萬│
  │  │            │  │  │      │  元          │
  │  │            │  │  │      │(6)劉吳彩美：7 │
  │  │            │  │  │      │  萬9,700元   │
  │  │            │  │  │      │(7)劉靜純：7萬9│
  │  │            │  │  │      │  ,700元      │
  │  │            │  │  │      │(8)李明蓉：8萬 │
  │  │            │  │  │      │  元          │
  │  │            │  │  │      │(9)歐水三：16萬│
  │  │            │  │  │      │  元          │
  │  │            │  │  │      │(10)黃于真：16萬│
  │  │            │  │  │      │  元          │
  │  │            │  │  │      │11歐秀玉：8萬 │
  │  │            │  │  │      │  元          │
  │  │            │  │  │      │12蔡清基：8萬 │
  │  │            │  │  │      │  元          │
  ├─┼──────┼─┼─┼───┼───────┤
  │6 │90年11月20日│31│1 │內標（│(1)李陳貴春：3 │
  │  │至93年5月20 │會│萬│最低標│  萬2,800元   │
  │  │日；每月20日│  │元│500 元│(2)李明蓉：6萬5│
  │  │20時許開標。│  │  │）    │  ,600元      │
  │  │            │  │  │      │(3)歐秀玉：6萬5│
  │  │            │  │  │      │  ,600元      │
  └─┴──────┴─┴─┴───┴───────┘


司法院資訊處製作；財團法人民間司法改革基金會備份。
